【裁判字號】    97,上,974
【裁判日期】    980519
【裁判案由】    查閱帳簿等
【裁判全文】
臺灣高等法院民事判決                   97年度上字第974號
上  訴  人  丙○○
            丁○○
            戊○○
            乙○○
共      同
訴訟代理人  楊逸民律師
被上訴人    甲○○
訴訟代理人  尤伯祥律師
複代理人    陳怡杏律師
上列當事人間請求返還股份事件，上訴人對於中華民國97年4月
14日臺灣士林地方法院94年度訴字第620號第一審判決提起上訴
，本院於98年5月5日言詞辯論終結，判決如下：
    主  文
上訴駁回。
第二審訴訟費用由上訴人負擔。
被上訴人之假執行聲請駁回。
    事實及理由
一、被上訴人主張：伊與上訴人丙○○及訴外人黃錦源、邱火正
    （嗣改名為邱庭皓）、許文慶（下稱黃錦源等三人），各出
    資新臺幣（下同）100萬元，於90年3月15日設立創造科技塑
    膠股份有限公司（下稱創造公司）。91年1月間，伊擬出資
    購買創造公司所有股份（下稱系爭股份），然不欲黃錦源等
    三人知悉上情，乃與丙○○協議，由丙○○出面以其名義購
    買系爭股份，分別登記於丙○○及其所覓名義人（上訴人丁
    ○○、戊○○、乙○○，下稱丁○○等三人）名下，丙○○
    登記為董事長，並受伊委託經營創造公司（下稱系爭協議）
    。嗣伊依系爭協議，先於91年2月4日交付票載91年2月18日
    期、面額700萬元之支票予丙○○，後又於同年3月間先後交
    付350萬元、250萬元予丙○○，以為丙○○名義購買系爭股
    份之資金及創造公司營運資金等。經丙○○各支付伊及黃錦
    源等三人各100萬元後，伊及黃錦源等三人於91年3月16日簽
    署股權讓渡書予丙○○，以丙○○名義受讓系爭股份全部。
    伊與丙○○間系爭協議，屬伊為自己利益信託丙○○管理財
    產之信託契約（或借名登記與委任經營之混合契約）性質，
    。惟丙○○屢次表示經營虧損，伊查帳未果，對丙○○之信
    賴已失，乃於94年4月13日發函終止系爭協議關係，丙○○
    於同年月18日收受上述信函，雙方信託關係業已終止。依信
    託法第65條（或借名登記財產返還請求權）之規定，伊得請
    求丙○○返還登記於其名義之信託財產（系爭股份）。丁○
    ○等三人登記為創造公司股東，股權額各五萬股，均未實際
    出資，乃丙○○用以登記之名義人，伊依不當得利之法律關
    係，請求渠三人將登記於其名義之創造公司股份轉讓返還被
    上訴人。爰起訴求為上訴人丙○○以次四人應將分別登記其
    等名下創造公司股份35萬股、5萬股、5萬股、5萬股轉讓與
    伊之判決（原審為上訴人全部勝訴之判決）等語。暨答辯聲
    明：駁回上訴，並請准宣告假執行。
二、上訴人則以：丙○○與被上訴人間無信託合意，僅係共同出
    資之合作關係，由被上訴人提供訂單，丙○○負責研發與經
    營創造公司。被上訴人先後交付700萬元、350萬元、250萬
    元（共1300萬元），其中400萬元用以受讓股份，其餘款額
    則為創造公司之營運資金（返還借款、支付租金或研發費用
    等）。創造公司並非被上訴人單獨出資，被上訴人持股僅25
    萬股。丙○○原始出資100萬元，取得10萬股，其中5萬股，
    登記於丁○○名義。嗣創造公司改組，黃錦源等三人退出，
    丙○○並未取回股款退股，被上訴人同意將其所有股份中15
    萬股轉讓，乃由丁○○等三人出資受讓各5萬股。丙○○股
    份35萬股中，僅25萬股為被上訴人借名登記等語，資為抗辯
    。並上訴聲明：(一)原判決關於主文第一項命丙○○應將登記
    其名義之創造公司股份超過25萬股轉讓予被上訴人；及第二
    、三、四項分別命上訴人丁○○等三人應將登記其名義之創
    造公司股份各5萬股轉讓予被上訴人部分廢棄。(二)上開廢棄
    部分，被上訴人在第一審之訴駁回（原判決關於命丙○○應
    將登記其名義之創造公司股份25萬股轉讓予被上訴人部分，
    未據上訴人聲明不服，已告確定）。
三、下列事實為兩造所不爭執，並有創造公司股東名簿、變更登
    記表、支票、讓渡書、匯款單、支票簽收記錄、銀行存款往
    來明細帳、終止協議函、送達回執（原審卷第1宗16至19頁
    、20頁、22頁、38至43頁、68頁、144頁、146頁、220至221
    頁、259頁）為證，堪認為真實。
  (一)被上訴人與丙○○、黃錦源等三人各出資100萬元，於90年3
    月15日設立創造公司，原始股東登記為被上訴人、黃錦源、
    邱火正（嗣改名為邱庭皓）各10萬股，許文慶、許黃秀菊（
    即許文慶之配偶）、丙○○、丁○○各5萬股。
  (二)創造公司之股東及持有股份，於91年3月29日變更為丙○○
    35萬股，乙○○、丁○○、戊○○各5萬股，並由丙○○擔
    任董事長。創造公司尚未發行股票。
  (三)被上訴人曾交付票載91年2月18日期、面額700萬元之支票予
    丙○○。又於91年3月間先後給付丙○○350萬元、250萬元
    。
  (四)丙○○於91年2月4日分別交付發票人為創造公司、均91年2
    月28日期、面額各100萬元之支票4紙與被上訴人、邱庭皓、
    黃錦源、許文慶之配偶黃秀菊，以為受讓創造公司股份款項
    。被上訴人於91年3月16日書立讓渡書，記載將其持有創造
    公司股份10萬股、金額100萬元如數轉讓予丙○○。
  (五)被上訴人給付丙○○之（第一筆）700萬元款項，其中400萬
    元係用以支應上述受讓系爭股份之款項。
  (六)丙○○於華南商業銀行龍潭分行所開立帳號000000000000號
    帳戶（乙存，下稱華銀帳戶），於91年2月至3月間有下列入
    出款記錄：91年2月19日轉帳存入700萬元，91年3月1日
    轉帳支出550萬70元，91年3月13日轉帳支出49萬9,930元
    ，91年3月29日轉帳存入350萬元，91年3月29日轉帳支
    出200萬40元。另乙○○於92年3月10日分別匯入30萬元、52
    萬元。
  (七)創造公司設於第一商業銀行大溪分行第00000000000號帳戶
    （甲存，下稱一銀甲存帳戶）曾於91年3月1日轉帳存入550
    萬元。該公司設於同上銀行第00000000000號帳戶（乙存，
    下稱一銀乙存帳戶），於91年3月14日轉帳存入6萬9,912元
    、43萬18元（共計499,930元）。訴外人鍾江細緞於92年8月
    4日、92年9月12日先後匯入各50萬元至上述乙存帳戶。
  (八)被上訴人委任律師於94年4月13日寄發存證信函予丙○○，
    為終止系爭協議之信託等法律關係之意思表示，丙○○於同
    年月18日收受之。
四、被上訴人主張系爭股份均其出資買受，僅信託借名登記於丙
    ○○或丙○○指定之其餘上訴人名下之情，為上訴人所否認
    ，爭辯僅其中丙○○名下之25萬股屬被上訴人所有云云。經
    查：
  (一)丙○○曾於91年2月4日分別交付面額各100萬元之支票4紙予
    創造公司原始股東黃錦源等三人及被上訴人，受讓渠等之股
    份共40萬股，而受讓上述股份之400萬元，係以被上訴人交
    付之700萬元中支應，且系爭股份股東變更登記之時間係91
    年3月29日等情，業如上述。觀上訴人丙○○及創造公司帳
    戶入出款紀錄，丙○○之華銀帳戶於91年2月19日存入上述
    700萬元後，於91年3月29日完成股東變更登記及被上訴人再
    轉帳存入350萬元資金前，僅於91年3月1日、91年3月13日轉
    帳支出各550萬70元、49萬9,930元（共600萬元）而分別轉
    入創造公司一銀甲存帳戶及乙存帳戶。參以上訴人丙○○不
    爭執真正其所書寫之700萬元支出明細表（原審卷第2宗146
    頁）所載，700萬元除支付黃錦源等三人及被上訴人各100萬
    元退股金外，其自身亦收受100萬元；暨丙○○於93年11月
    12日回覆被上訴人之存證信函（原審卷第1宗30頁），載有
    ：「凱俊公司股東黃錦源、邱火正、許文慶和我共同成立創
    造公司，方認識甲○○，由於股東三人的運作，董事長、董
    事、監察人都沒有甲○○的份。因此甲○○心裡不平衡就成
    立創鑫和買下創造公司。…」等語，足認被上訴人交付丙○
    ○之700萬元款項，已包括讓受丙○○原始出資100萬元股份
    之價款100萬元，並丙○○已自行扣除（未匯入創造公司）
    受領之。至上訴人以丙○○帳戶與創造公司，於91、92年間
    往來金額相當1300萬元為由，抗辯其未收受100萬元股款云
    云，核丙○○為創造公司經營者，與創造公司金錢往來原因
    甚多，不以歸還被上訴人出資為唯一，且其所謂金錢往來期
    間並非前述系爭股份讓與期間，復與上開支出明細表、存證
    信函意旨不符，該辯詞自不足採。是被上訴人主張91年3月
    29 日系爭股份變動【包括被上訴人及黃錦源等三人（包括
    黃秀菊名下）原始出資共40萬股分別轉讓與丙○○30萬股、
    戊○○、乙○○各5萬股，及丙○○、丁○○名下原登記各5
    萬股維持不變動）均係本於被上訴人與丙○○間系爭協議所
    為，實際權利人均為被上訴人，應屬非虛。上訴人空言抗辯
    被上訴人同意出讓其所買受系爭股份之一部，既無法舉證證
    明之，且丁○○名下之5萬股股份係丙○○原始出資100萬元
    （10 萬股）之一部，已經丙○○自陳在卷，復訴外人鍾江
    細緞92 年8月4日、92年9月12日分別匯款50萬元予創造公司
    、乙○○於92年3月10日匯款52萬元予創造公司，受款人均
    為創造公司，非被上訴人個人，距上開股份轉讓均達一年以
    上，無法逕憑為丁○○等三人出資向被上訴人受讓其等名下
    系爭股份之證明。上訴人之相關抗辯即難採之。
五、按稱信託者，謂委託人將財產權移轉或為其他處分，使受託
    人依信託之本旨，為受益人之利益或為特定之目的，管理或
    處分信託財產。除法律另有規定外，信託應以契約或遺囑為
    之。又信託登記、載明或通知之規定，僅生對抗效力，不影
    響信託契約之成立。信託法第1條、第2條、第4條分別規定
    甚明。核創造公司之原始股份於91年2、3月間已全數轉讓，
    受讓股份之價款係由被上訴人單獨提供，創造公司之股東及
    持有股份，於91 年3月29日變更為丙○○35萬股，丁○○等
    三人各5萬股，並由丙○○擔任董事長等情，業如上述。佐
    以上訴人不爭執丙○○負責實際經營創造公司，及丙○○曾
    提供創造公司費用明細、廠房出租資料、機器設備估價單、
    買賣合約書、創造公司帳務查核要點、資產負債表、應收應
    付票據統計表、應收票據未兌現明細表、應收帳款明細表、
    應付帳款明細表、損益平衡表、應付票據未兌現明細表等資
    料予被上訴人，以及同意被上訴人偕會計師前往創造公司查
    帳等情，有被上訴人所提出上述資料及丙○○之書函可稽（
    原審卷第1宗96頁至135頁）；顯見被上訴人與丙○○間以丙
    ○○（或其指定人）名義登記股份及委託經營之協議契約，
    丙○○係為被上訴人之利益管理創造公司之股權及經營權，
    系爭協議之性質係屬信託法律關係。其次，信託利益全部由
    委託人享有者，委託人或其繼承人得隨時終止信託。信託關
    係消滅時，信託財產之歸屬，除信託行為另有訂定外，屬享
    有全部信託利益之受益人、委託人或其繼承人。信託法第63
    條第1項、第65條分別定有明文。被上訴人與丙○○間系爭
    協議既為委託人（被上訴人）享有信託利益之信託法律關係
    ，依前揭規定，被上訴人自得隨時終止信託關係。而被上訴
    人委任律師於94年4月13日寄發存證信函予丙○○，為終止
    系爭協議（信託）法律關係之意思表示，丙○○於94年4月
    18日收受該信函，系爭協議之信託法律關係已經合法終止。
    是被上訴人本於信託法第65條之規定，請求丙○○將登記其
    名義之創造公司股份35萬股轉讓予被上訴人，即屬有據。
六、按無法律上原因而受有利益，致他人受有損害者，應返還其
    利益。雖有法律上之原因，而其後已不存在者，亦同。民法
    第179條定有明文。受讓創造公司原始股份之價金，係由被
    上訴人單獨提供，系爭股份應屬被上訴人所有，丁○○等三
    人均未出資，僅係丙○○依系爭協議所為登記股權之名義人
    ，前已述明。被上訴人與丙○○之系爭協議關係既已終止，
    丁○○等三人即無繼續為創造公司股份登記名義人之法律上
    原因。故被上訴人本於不當得利法律關係，請求丁○○等三
    人分別將登記於其名義之創造公司股份如數轉讓返還，亦屬
    有據。
七、綜上，被上訴人本於信託法及民法不當得利等法律關係，請
    求上訴人分別將登記渠等名義之創造公司股份（丙○○35萬
    股、丁○○等三人各5萬股）轉讓予被上訴人，洵屬正當，
    應予准許。原審就上述上訴人應分別轉讓股份（丙○○10萬
    股、丁○○等三人各5萬股）部分為被上訴人勝訴之判決，
    核無違誤，上訴論旨，指摘原判決該部分不當，尚非有理。
    又本件係命上訴人為一定意思表示（移轉股份）之判決，待
    判決確定後，視為上訴人已為意思表示（強制執行法第130
    條第1項規定參照），被上訴人聲請假執行，於法未合，應
    予駁回。
八、本件事證已臻明確，兩造其餘攻擊防禦方法核與本院前揭審
    認結論不生影響，爰不逐一論述，併予敘明。
據上論結，本件上訴為無理由，依民事訴訟法第449條第1項、第
78條，判決如主文。
中    華    民    國    98    年    5     月    19    日
                    民事第十六庭
                        審判長法  官  劉靜嫻
                              法  官  湯美玉
                              法  官  謝碧莉
正本係照原本作成。
如不服本判決，應於收受送達後20日內向本院提出上訴書狀，其
未表明上訴理由者，應於提出上訴後20日內向本院補提理由書狀
（均須按他造當事人之人數附繕本）上訴時應提出委任律師或具
有律師資格之人之委任狀；委任有律師資格者，另應附具律師資
格證書及釋明委任人與受任人有民事訴訟法第466條之1第1項但
書或第2項（詳附註）所定關係之釋明文書影本。
中    華    民    國    98    年    5     月    19    日
                              書記官  鄭麗兒
附註：
民事訴訟法第466條之1（第1項、第2項）：
對於第二審判決上訴，上訴人應委任律師為訴訟代理人。但上訴
人或其他法定代理人具有律師資格者，不在此限。
上訴人之配偶、三親等內之血親、二親等內之姻親，或上訴人為
法人、中央或地方機關時，其所屬專任人員具有律師資格並經法
院認為適當者，亦得為第三審訴訟代理人。


司法院資訊處製作；財團法人民間司法改革基金會備份。
